臺灣雲林地方法院民事判決　九十一年度訴字第四八四號
　　原　　　告　乙○○
　　被　　　告　甲○○
　　訴訟代理人　周春長
　　被　　　告　丙○○
　　訴訟代理人　張清川
右當事人間請求分割共有物事件，本院判決如左：
    主    文
兩造共有坐落雲林縣斗南鎮○○段一○一五地號，地目建，面積○‧○四六九公頃土
地，准予分割，其分割方法如附圖所示，即：編號Ｂ面積○‧○三一一公頃分歸原告
與被告丙○○共同取得，並按原應有部分比例保持共有；編號Ａ面積○‧○一五八公
頃分歸被告甲○○取得。
被告甲○○應補償原告及被告丙○○新臺幣參萬肆仟陸佰零貳元。
訴訟費用由兩造按原應有部分比例負擔。
    事    實
甲、原告方面：
  一、聲明：如主文第一項所示。
  二、陳述：坐落雲林縣斗南鎮○○段一○一五地號土地為兩造所共有，該土地並無
      　　　不予分割之協定，亦無不能分割之事由，現因事實需要而有分割之必要
      　　　，爰依法請求分割。
  三、證據：提出土地登記謄本為證。
乙、被告方面：
  一、丙○○部分：
    （一）聲明：同意分割。
    （二）陳述：就分割後取得之土地願意繼續與原告保持共有。
  二、甲○○部分：
    （一）聲明：同意分割。
    （二）陳述：同意依照原告主張之方案為分割。
丙、本院依職權履勘系爭土地並囑託斗南地政事務所繪製土地複丈結果圖說在卷。
    理    由
一、原告主張坐落雲林縣斗南鎮○○段一○一五地號土地為兩造所共有，應有部分各
    如附圖說明持分欄所載，共有人間並無不予分割之協定，亦無因物之使用目的不
    能分割之情形等情，業據其提出土地登記簿謄本為證，復為被告所不爭執，堪信
    為真實。
二、按各共有人得隨時請求分割共有物，但物之使用目的不能分割或契約訂有不分割
    之期限者，不在此限。共有物之分割，依共有人協議之方法行之，分割方法不能
    協議決定者，法院得因任何共有人之聲請，命為左列之分配：一、以原物分配於
    各共有人。二、變賣共有物，以價金分配於各共有人，民法第八百二十三條第一
    項、第八百二十四條第一項、第二項分別定有明文。系爭土地既無不得分割之情
    形，共有人間亦無不分割之特約，又無法達成協議分割之共識，則原告依上開規
    定，請求裁判分割，為有理由，應予准許。
三、次按裁判分割共有物訴訟，為形式之形成訴訟，其事件本質為非訟事件，故法院
    定共有物之分割方法，雖應斟酌當事人之聲明、共有物之性質、經濟效用及全體
    共有人之利益等公平決之，然不受當事人聲明之拘束。本院審酌原告請求之分割
    方案及上開土地之性質、經濟效用及公平原則，認應採取如附圖所示方案為分割
    方法，茲敘明理由如下：系爭土地上並無任何建物，業經本院履勘現場明確，有
    勘驗筆錄在卷可稽，依附圖所示分割方案，則兩造分得之土地均能面臨大同路，
    一則無礙交通之便利，一則對於分割後各筆土地之價值差距不大。又系爭土地屬
    斗南鎮第二期市地重劃區，依建築法畸零地使用規則第三條規定，則住宅區最小
    寬度為七點一○公尺，附圖方案足使兩造分歸取得之土地符合前述規定。暨尊重
    原告與被告丙○○欲保持共有之意願，使其分割後仍保持共有。
四、以原物為分配時，如共有人中，有不能按其應有部分受分配者，得以金錢補償之
　　，民法第八百二十四條第三項定有明文，本件依兩造同意如附圖所示之分割方法
　　，則原告與被告丙○○分歸共同取得之土地面積為○‧○三一一公頃，不足其應
　　有應有部分面積為○‧○○○二公頃，而被告甲○○分歸取得之土地面積為○‧
　　○一五八公頃，超過其應有部分面積為○‧○○○二公頃，依上開法條規定，被
　　告甲○○應以金錢補償原告及被告丙○○，查系爭土地之公告現值為每平方公尺
　　新台幣（下同）一萬七千三百零一元，有土地登記簿謄本在卷可憑，兩造亦同意
　　以此為計算補償之基準，是就被告甲○○多分得之二平方公尺之土地，自應補償
　　原告及被告丙○○計三萬四千六百零二元。
五、末按分割共有物事件本質上並無訟爭性，兩造本可互換位置，由任一方共有人起
　　訴請求分割，均無不可，故勝訴當事人之訴訟行為，自非為伸張或防衛權利所必
　　要者，訴訟費用宜由各當事人依應有部分比例負擔。再者，系爭土地被告甲○○
　　之應有部分三之一，已經訴外人斗南鎮農會聲請本院假扣押，並經本院函請斗南
　　地政事務所辦理假扣押查封登記乙情，有原告所提之上開土地登記謄本在卷可參
　　。按債務人就查封物所為移轉、設定負擔或其他有礙執行效果之行為，依強制執
　　行法第五十一條第二項規定，僅對於債權人不生效力而已，並非絕對無效；裁判
　　分割，既係法院基於公平原則，決定適當之方法分割共有物，自不發生有礙執行
　　效果之問題，債權人即不得對之主張不生效力；且債務人之應有部分，經實施查
　　封以後，因裁判分割，其權利即集中於分割後之特定物，此為債務人原有權利在
　　型態上之變更，當為查封效力之所及，於假處分亦無影響。最高法院著有七十二
　　年度台上字第二六四二號判例可資照。是系爭土地被告甲○○之應有部分三之一
　　，雖經假扣押查封登記，仍無不准分割之法律上理由，均併此敘明。
六、據上論結，原告之訴為有理由，依民事訴訟法第七十八條、第八十一條第一款、
    第八十五條第一項但書，判決如主文。
中　　　華　　　民　　　國　　九十一　　年　　　八　　　月　　十三　　　日
                                臺灣雲林地方法院民事第一庭
~B法　　　官　鍾貴堯
右正本證明與原本無異。
如不服本判決，應於本判決送達後二十日內向本院提出上訴狀。（須附繕本）
中　　　華　　　民　　　國　　九十一　　年　　　八　　　月　　十三　　　日
~B法院書記官　蔡春榮
